臺灣高等法院臺南分院民事判決　九十一年度上字第一六六號
　　　上　訴　人　甲○○
　　　訴訟代理人(1)丙○○
　　　　　　　　(2)丁○○
　　　被　上訴人　乙○○
右當事人間請求給付借款事件，上訴人對於中華民國九十一年七月一日台灣台南地方
法院第一審判決（九十一年度訴字第五六號）提起上訴，本院（言詞辯論終結期日：
九十一年十二月十七日）判決如左：
      主      文
原判決關於駁回上訴人後開第二項之訴部分，及訴訟費用之裁判，均廢棄。
右開廢棄部分，被上訴人應給付上訴人新台幣伍拾柒萬貳仟伍佰壹拾元。
其餘上訴駁回。
第一、二審訴訟費用由被上訴人負擔百分之三十六，餘由上訴人負擔。
      事      實
甲、上訴人方面：
  一、聲明：（一）原判決廢棄。（二）被上訴人應給付上訴人〈遲延利息〉新台幣
      （下同）七十一萬八千二百七十三元、〈違約金〉八十六萬二千五百二十元，
      及自原審起訴狀繕本送達翌日即民國（下同）九十一年三月五日起至清償日止
      ，按年息百分之五計算之利息。（三）第一、二審訴訟費用由被上訴人負擔。
      （四）願供擔保，請准宣告假執行。
  二、陳述：除與原判決記載相同者，予以引用外，補稱：
  （一）原審法院判決上訴人敗訴之理由謂：「原告（即上訴人－下同）主張兩造於
        上開強制執行事件中之和解金額‧‧‧票款本金一百五十萬元加上利息十四
        萬四千二百四十七元再加上鑑定費二千八百元‧‧‧與兩造和解金額一百六
        十六萬零四百五十七元不相符合，是原告右開主張已難遽採。‧‧‧查兩造
        和解金額為一百六十六萬零四百五十七元，超出系爭票款本金及利息二千四
        百元，非不可解為原告拋棄部分系爭借款之遲延利息、違約金」云云。
  （二）惟右開理由，可議者有：
      (一)《強制執行金額計算書分配表》於上訴人未到達前即製作完成，強迫上訴人
        按分配表金額受領。
      (二)被上訴人未與上訴人談妥債務清償金額即開立銀行支票。
      (三)系爭超出二千四百元部分係繳納市政府規費，非借款之遲延利息及違約金。
        再觀諸下述理由，益見原審判決理由明顯可議：
      (一)上訴人於九十年六月一日當天接獲台灣台南地方法院（下稱台南地院）民事
        執行處通知，被上訴人有意清償債務，當上訴人到達法院時，原審法院民事
        執行處書記官早已完成製作分配表，且分配表金額計四百萬元不知根據如何
        而來，而且並未將參與分配之聲請列入分配，顯與強制執行法之規定相違。
      (二)再者，被上訴人未與上訴人達成協議，即知道分配金額，並開立台灣銀行支
        票，且面額與分配表相同，顯然被上訴人事前就與承辦書記官達成共識，就
        針對票款部分製成分配表，其餘參與分配聲請不列入，足堪明顯。
      (三)又上訴人所聲請強制執行之《本票》，因清償票款，由法院執行處收入歸檔
        ，如上訴人已接受全部清償，台南地院民事執行處承辦書記官，將一併將聲
        請參與分配之抵押權文件，函送地政機關辦理塗銷登記，為何將聲明參與分
        配之文件交還上訴人，且承辦書記官並表明如上訴人不服違約金、遲延利息
        未受支付，可另依法請求，與本件清償票款無關。
      (四)事後被上訴人之母即【吳翁流】曾委託某賴先生，出面調處違約金及遲延利
        息事，此事可與被上訴人之母【吳翁流】對質及賴先生對質，以維事情真相
        。
  三、證據：除援用原審所提證據外，補提台南地院民事執行處《強制執行金額計算
      書分配表》、台南市政府地政規費及罰鍰收據聯單（均影本）各一紙、土地登
      記謄本四件為證，並聲請訊問證人吳翁流。
乙、被上訴人方面：
  一、聲明：求為判決：（一）上訴駁回。（二）第二審訴訟費用由上訴人負擔。（
      三）如受不利之判決，請准供擔保免為假執行。
  二、陳述：除與原判決記載相同者，予以引用外，補稱：
  （一）兩造間之債務業經和解已為清償：
      (一)兩造間關於系爭借款、遲延利息及違約金債務，業經和解並已清償，此有上
        訴人之代理人【丁○○】所書立之《收據》影本乙紙在卷可稽。
      (二)於台南地院九十年度執字第八四一號民事強制執行事件，雖上訴人係以准予
        本票強制執行之裁定聲請而來，然於該強制執行程序中，上訴人除本金與利
        息外，尚曾聲請就違約金部分參與分配，此有上訴人聲請參與分配之卷證在
        卷可稽，足證上訴人於該強制執行程序中，本意即係本金、利息、違約金等
        均要被上訴人一併清償處理。
      (三)衡諸經驗法則，於上訴人已欲就違約金參與分配情況下，倘未就全部債權達
        成清償和解，則上訴人豈可能同意撤銷查封登記，其大可迅依法取得執行名
        義後再聲請參與分配。再者，當時清償情形，係被上訴人將應付金額帶至法
        院，當著書記官面前，將金額交上訴人收執，上訴人則出具收據與被上訴人
        ，並當場將參與分配書狀所附之《抵押權設定契約書》及《他項權利證明書
        》正本領回，更足證雙方係就全部債務達成清償和解。
      (四)上訴人之代理人【丁○○】於該執行事件中，亦明確稱「本件全部清償聲請
        撤回執行」（參見執行筆錄）。
  （二）被上訴人向上訴人借款一百五十萬元已於九十年六月一日本金連同遲延利息
        ，全部清償完畢為上訴人所承認。按【民法】第三百零九條規定：「依債務
        本旨向債權人為清償經其受領者債之關係消滅」，故兩造間債之關係已消滅
        甚明，又【民法】第三百零七條規定：「債之關係消滅者，其債權之擔保及
        其他從屬權利亦同時消滅。」，上訴人主張債之關係消滅後仍保留其擔保之
        抵押權存在自屬不合上開法律規定。
  （三）上訴人擔保借款之抵押權已經消滅，從而其執有之《抵押權設定契約書》載
        權利亦已消滅。今竟持該抵押權設定契約請求遲延利息及違約金完全無根據
        可言。按上訴人常抱著地下錢莊高利貸之暴利觀念，對經濟上弱者之被上訴
        人苛刻求償，顯違背社會公平正義，尤其此際社會不景氣之際，被上訴人久
        已失業生活困苦，且被本件債務所迫身致疾病未痊癒，上訴人為求暴利一再
        纏訟實不足維持。
  （四）退言之，縱上訴人之主張可採，惟查：「違約金，除當事人另有訂定外，視
        為因不履行而生損害之賠償總額。」，【民法】第二百五十條第二項定有明
        文，故本件之違約金既未特別約定，依法自為損害賠償總預定之違約金，則
        上訴人即不得再同時請求遲延利息（最高法院六十二年台上字第一三九四號
        判例參照），故上訴人同時請求違約金與遲延利息亦於法不合。
  （五）再退言之，縱上訴人得分別請求遲延利息及違約金，然：
      (一)依兩造借貸契約之記載「三、遲延利息及違約金：按月息３％計付」，則上
        訴人僅可請求月息共３％計付之違約金與遲延利息，其分別請求顯無理由，
        蓋抵押權設定契約書上，雖分別記載違約金與遲延利息各月息百分之三，然
        此部分未經被上訴人同意（被上訴人親簽者僅借貸契約即明）且如前述於法
        不合，自不得為請求之基礎。
      (二)「約定利率，超過週年百分之二十者，債權人對於超過部分之利息，無請求
        權」，【民法】第二百零六條定有明文，是上訴人請求給付月息百分之三之
        遲延利息，其超過年息百分之二十部分自無請求權。
      (三)【民法】第二百五十二條規定「約定之違約金額過高者，法院得減至相當之
        數額」。觀諸本件若依月息百分之三計算，則年息將高達百分之三十六，近
        年來經濟十分不景氣，銀行存款利率甚低且僅年利率百分之一或二，放款利
        率亦僅年利率百分之七或八，益顯該違約金額過高且不合理，故倘鈞院認上
        訴人之請求可行，並請求鈞院酌減之。
  （六）又依上訴人所自承，本件借貸預扣利息十萬八千元（參見鈞院九十一年十一
        月十三日準備程序筆錄），亦即實際借款金額僅一百三十九萬二千元，上訴
        人以一百五十萬元計算遲延利息及違約金，自有違誤。
  三、證據：援用第一審所提之證據。
丙、本院依職權調閱台南地院九十年度執字第八四一號民事強制執行案卷。
      理      由
一、本件上訴人起訴主張：被上訴人於八十八年七月二十六日向上訴人借款一百五十
    萬元，借款期限至同年十月二十六日止，到期即將借款如數清償，利息按中央銀
    行基本放款利率年息百分之五計算，〈遲延利息〉及〈違約金〉均按月息百分之
    三計付，詎被上訴人於屆清償期之翌日起即避不見面，經上訴人以被上訴人簽發
    票面金額一百五十萬元之本票聲請裁定准予強制執行，被上訴人遲至九十年六月
    一日始於強制執行程序中清償本金一百五十萬元、票款利息十四萬四千二百四十
    七元，執行費一萬三千八百一十元、複丈費二千四百元，惟〈遲延利息〉及〈違
    約金〉則分文未償，故上訴人迄未將原先設定之抵押權登記塗銷。為此，求為命
    被上訴人應給付上訴人〈遲延利息〉七十一萬八千二百七十三元、〈違約金〉八
    十六萬二千五百二十元，及自〔民事起訴狀〕繕本送達翌日（即九十一年三月五
    日）起至清償日止，按年息百分之五計算之利息之判決等語。
二、被上訴人則以：上訴人於台南地院九十年度執字第八四一號強制執行事件中，除
    請求〈本金〉與〈利息〉外，尚就〈違約金〉部分聲請參與分配，足證上訴人於
    該強制執行程序中，本意即係請求被上訴人就〈本金〉、〈利息〉、〈違約金〉
    一併清償處理；而被上訴人當時係將應付金額帶至法院，當著書記官面前交付上
    訴人收執，上訴人則出具《收據》與被上訴人，並當場領回聲請參與分配所提出
    之《抵押權設定契約書》、《他項權利證明書》正本，其代理人【丁○○】於該
    執行事件中，亦明確稱全部清償，而聲請撤回執行，足證兩造係就全部債務金額
    達成清償和解。如認被上訴人尚有應給付者，依上訴人簽立之《擔保放款借據》
    所載「遲延利息及違約金：按月息３％計付」，則上訴人分別請求各月息３％計
    付之〈違約金〉與〈遲延利息〉，顯無理由；況且，該〈違約金〉未特別約定，
    依法自為損害賠償總額預定之違約金，上訴人即不得再同時請求〈遲延利息〉；
    又若依月息百分之三計算，則年息將高達百分之三十六，顯見該違約金額過高且
    不合理，請求予以酌減等語，資為抗辯。
三、上訴人主張被上訴人於八十八年七月二十六日向上訴人借款一百五十萬元，借款
    期限至同年十月二十六日止，到期即將借款如數清償，利息按中央銀行基本放款
    利率年息百分之五計算，詎被上訴人於屆清償期之翌日起即避不見面，經上訴人
    以被上訴人簽發票面金額一百五十萬元之本票聲請裁定准予強制執行，被上訴人
    遲至九十年六月一日始於強制執行程序中清償本金一百五十萬元、票款利息十四
    萬四千二百四十七元，執行費一萬三千八百一十元、複丈費二千四百元，而上訴
    人尚未將原供擔保設定之抵押權登記塗銷之事實，已據其提出《擔保放款借據》
    、《抵押權設定契約書》、《他項權利證明書》、《台灣台南地方法院民事執行
    處強制執行金額計算書分配表》、《台南市政府地政規費及罰鍰收據聯單》、《
    收據》（均影本‧參見原審支付命令卷附、原審卷第十四－十七、二九－三二、
    三六、一０二頁；本院卷第十六－十八頁）為證，並有本院依職權調取之台南地
    院九十年度執字第八四一號民事強制執行案卷足憑，復為被上訴人所不爭，自堪
    信為真實。又上訴人主張前開借款約定之〈遲延利息〉及〈違約金〉均按月息百
    分之三計付，而被上訴人就〈遲延利息〉及〈違約金〉尚未清償等情，雖為被上
    訴人所否認，並以前揭各情詞置辯，但查：
（一）上訴人於台南地院九十年度執字第八四一號強制執行事件之執行程序中，固由
      其代理人【丁○○】於九十年六月一日下午二時向台南地院民事執行處陳稱：
      「本件全部清償聲請撤回執行」等語｛參見台南地院前開執行案卷附〔執行聲
      請筆錄〕｝，然在強制執行實務上，所謂「本件」，通常係指執行名義上所載
      之債權事件而言；查上訴人在上開強制執行事件，係以原法院八十九年度票字
      第一八０八號民事裁定為執行名義，而依該執行名義所載被上訴人應為之給付
      為一百五十萬元及自八十八年十月二十七日起至清償日止，按年利六釐計算之
      利息。又依上訴人於九十年六月一日在該執行事件受償而出具予被上訴人之《
      收據》（影本‧參見原審卷第五頁之後、五五頁；本院卷第十八頁）所載：「
      茲收到‧‧‧壹佰陸拾陸萬零肆佰伍拾柒元正（台支一（、）六五八、０五七
      元、現金二（、）四００元）右款係90年（度）執字第八四一號強制執行案款
      ‧‧‧。」等語，其台支金額即與台南地院民事執行處因配合被上訴人之清償
      而作之《強制執行金額計算書分配表》（影本‧參見原審卷第三六、一０二頁
      ；本院卷第一六頁）所載金額相符，而台南地院民事執行處所作之該《強制執
      行金額計算書分配表》，即係依上訴人聲請強制執行而提出之前開執行名義所
      命給付之內容，顯見台南地院前開強制執行事件〔執行聲請筆錄〕所載：「債
      權人稱：本件全部清償聲請撤回執行」等語，應係指該執行名義所載之債權受
      清償而言，而不及於其他；況且，台南地院民事執行卷附之〔執行聲請筆錄〕
      乃法院之格式化例稿，其上就債權人聲請撤回執行之原因僅繕印「全部清償」
      及「在外和解」二項，故上訴人之代理人【丁○○】於台南地院前開強制執行
      事件雖為上開陳述，並不表示該執行名義以外之債權亦同受清償。否則，苟兩
      造於當時確有就前開執行名義以外之〈遲延利息〉及〈違約金〉達成和解，該
      筆錄未何不記載：「‧‧‧債權人稱：本件『在外和解』聲請撤回執行。」，
      而記載：「‧‧‧債權人稱：本件『全部清償』聲請撤回執行。」？益可見上
      訴人代理人【丁○○】陳稱「本件全部清償」之意，應僅指前開執行名義所載
      票款債權獲得全部清償，尚不包括該執行名義以外之其他債權。再者，上訴人
      於台南地院前開強制執行事件執行程序中，雖檢具《擔保放款借據》、《抵押
      權設定契約書》、《他項權利證明書》等證明文件聲明就一百五十萬元及自八
      十八年十月二十六日起至清償日止之利息、違約金參與分配（參見台南地院前
      開強制執行案卷附參與分配卷），而該抵押擔保之借款即係前開執行名義本票
      所載之借款，為上訴人自承在卷（參見本院卷第三九－四０頁準備程序筆錄）
      ，然聲明參與分配，係向執行法院請求就執行所得之金額，同受清償之意思表
      示，其本身並無獨立之查封效力，本質上係附屬他債權人聲請強制執行之程序
      ，與【強制執行法】第三十三條之再聲請執行者得獨立發生查封效力｛參見張
      登科著〈強制執行法〉第五０七頁，八十六年二月修訂版｝，係另一獨立之執
      行程序不同。如係強制執行法第三十三條之再聲請執行者，先執行程序經撤回
      或被撤銷時，執行法院應為後執行者繼續執行｛【辦理強制執行事件應行注意
      事項】第十八項第三目參照）。但於聲明參與分配時，則除係依【強制執行法
      】第三十四條第一項規定聲明參與分配者外，因其係附屬於他債權人之執行程
      序，如執行程序經撤回或被撤銷而消滅，則參與分配之效力，應亦隨之而消滅
      ，不生繼續執行之問題｛【辦理強制執行事件應行注意事項】第十六項第一目
      參照）。準此以觀，上訴人既提出前開證明文件聲明就違約金債權參與分配，
      顯見其本意應係利用同一強制執行程序與被上訴人就本金、利息、違約金等一
      併處理無疑，然上訴人就聲明參與分配之債權，既未提出執行名義，則其參與
      分配之依據即為【強制執行法】第三十四條第二項之規定，而依該條項規定聲
      明參與分配者，本質上乃附屬他債權人聲請強制執行之程序，已如前述，故只
      要上訴人有執行名義之票據債權獲得滿足時，不論是上訴人主動撤回執行程序
      ，或由債務人即被上訴人依【強制執行法】第五十八條第一項聲請撤銷執行程
      序，參與分配之效力即隨之消滅，執行法院即需依職權函請地政機關塗銷查封
      登記，並不以上訴人參與分配之債權亦獲得滿足為撤回或撤銷執行程序之要件
      ，亦不以上訴人之同意為塗銷查封登記之前提。又依台南地院民事執行處所作
      之前揭《強制執行金額計算書分配表》所列項目，確未將上訴人聲明參與分配
      之前開違約金額列入，而上訴人出具予被上訴人之《收據》又僅載：「茲收到
      ‧‧‧壹佰陸拾陸萬零肆佰伍拾柒元正（台支一（、）六五八、０五七元、現
      金二（、）四００元）右款係90年（度）執字第八四一號強制執行案款‧‧‧
      。」等語，並未列明受償之名目，則被上訴人以上訴人出具之前揭《收據》主
      張兩造間關於系爭借款、遲延利息及違約金債務，業經和解並已清償云云，既
      為上訴人所否認，而被上訴人又未能舉證以實其說，已無可取。何況，兩造關
      於系爭〈遲延利息〉及〈違約金〉若業已達成和解，被上訴人為何不給付符合
      和解金額之台支支票，即面額一六六０、四五七元，而要額外給付現金二、四
      ００元；且上訴人若願拋棄此部分之權利，直接影響者乃抵押權設定登記之塗
      銷，惟被上訴人竟未要求上訴人在《收據》上表明辦理塗銷抵押權登記之旨，
      而任令上訴人將《抵押權設定契約書》、《他項權利證明書》等文件正本領回
      ，實與常情有悖；而台南地院民事執行處既將上訴人聲明參與分配而提出之《
      抵押權設定契約書》及《他項權利證明書》正本發還上訴人，益見上訴人聲明
      參與分配主張之〈遲延利息〉及〈違約金〉並未受償，否則，若其聲明參與分
      配主張之〈遲延利息〉及〈違約金〉已一併受償，台南地院民事執行處既不能
      將上訴人聲明參與分配而提出之《抵押權設定契約書》及《他項權利證明書》
      正本發還上訴人，反應將該抵押權設定登記一併塗銷，則被上訴人謂上訴人倘
      未就全部債權達成清償和解，豈可能同意撤銷查封登記云云，自難認為有據。
      再觀上訴人之訴訟代理人在本院陳稱：「（問：上訴人主張被上訴人之母是否
      與何人商量違約金及遲延利息是何時的事？）‧‧‧事後我們兩位訴代前往被
      上訴人的母親處，曾答應要給三十萬元，但最後一次又僅答應給十五萬元。」
      （參見本院卷第四十頁準備程序筆錄），與證人【吳翁流】證稱：「（問：
      證人有無委託賴先生出面與對方談違約金及遲延利息的問題？）‧‧‧但後來
      他們再來時，我有答應要給他們十五萬元，對方沒有答應。」（參見本院卷第
      四七頁準備程序筆錄）等語，可知兩造就系爭〈遲延利息〉及〈違約金〉，苟
      業經和解並已清償，則被上訴人之母為何要再答應給上訴人十五萬元；足證上
      訴人出具予被上訴人之《收據》，應僅係就票款清償所為之憑證。至於多出之
      二、四００元，上訴人既稱係複丈費，有其提出之《台南市政府地政規費及罰
      鍰收據聯單》（影本‧參見本院卷第十七頁）可證，即難認該金額即係就系爭
      〈遲延利息〉及〈違約金〉所和解之金額。是以，被上訴人抗辯兩造間之債務
      業經和解已為清償云云，並無可取。
（二）按〔債務人之遲延責任，因債務人依債務之本旨提出給付而消滅，惟所謂消滅
      ，乃指以後免遲延責任而言，若以前已生遲延之效果，並非因此當然消滅，故
      債權人就以前遲延所生之損害，仍得請求賠償。〕（最高法院五十八年台上字
      第七一五號判例參照）；又〔雙方約定違約金之債權，於約定之原因事實發生
      時，即已獨立存在。〕（最高法院四十二年台上字第四九七號判例意旨參照）
      。查：兩造就系爭〈遲延利息〉及〈違約金〉並未經和解清償，已如前述，且
      揆諸上開判例意旨，因遲延所生之債及違約金債權於事由發生時，即成為獨立
      之債，故被上訴人於九十年六月一日給付予上訴人之一百六十六萬零四百五十
      七元，縱已消滅兩造間之本金債權及履行利息債務，惟並未使兩造間之遲延利
      息債權及違約金債權亦同歸消滅，是被上訴人援引【民法】第三百零七條、第
      三百零九條規定，抗辯上訴人於債之關係已消滅後仍保留其擔保之抵押權，於
      法不合云云，容有誤會，自無可取。
（三）又〔違約金，有懲罰之性質，有損害賠償之性質，本件違約金，如為懲罰之性
      質，於上訴人履行遲延時，被上訴人除請求違約金外，固得依民法第二百三十
      三條之規定，請求給付遲延利息及賠償其他之損害；如為損害賠償之性質，則
      應認為已就因遲延所生之損害，業依契約預定其賠償額，不得更依該條規定，
      請求遲延利息及賠償損害。〕（最高法院六十二年台上字第一三九四號判例參
      照）；再者，八十八年四月二十一日修正公布而於八十九年五月五日生效施行
      前（下稱修正前）之【民法】第二百五十條第二項規定：「違約金，除當事人
      另有訂定外，視為因不履行而生損害之賠償總額。但約定如債務人不於適當時
      期，或不依適當方法履行債務時，即須支付違約金者，債權人於債務不履行時
      ，除違約金外，並得請求履行或不履行之損害賠償。」，而關於該條之修正理
      由：「二、第二項但書規定之違約金究指懲罰性違約金，抑指損害賠償額之預
      定？眾說紛紜，莫衷一是。惟如謂但書規定之違約金係違約罰之性質，則何以
      僅對給付遲延及不完全給付之情形加以規定，而未規定給付不能之情形？法理
      上有欠周延。『故此處所規定之違約金應不具違約罰之性質，而係債務不履行
      中之給付遲延及不完全給付所生損害賠償額之預定』‧‧‧。」。查本件依《
      擔保放款借據》及《抵押權設定契約書》（均影本‧參見原審卷第十四—十六
      頁），既未有約定為懲罰性違約金之明文，依修正前【民法】第二百五十條第
      二項之規定，即應認為兩造間所訂定者乃損害賠償總額預定之違約金，而揆諸
      上開判例意旨，損害賠償總額預定之違約金既係就遲延所生之損害已預定其賠
      償額，則不論兩造間就遲延利息及違約金究係約定「共」按月息百分之三計付
      ，或「各」按月息百分之三計付，上訴人應僅能請求〈違約金〉部分，不得再
      請求〈遲延利息〉。
（四）按〔據上訴人稱，借字上所載一千二百元之數額，實照八折扣算，祇收到九百
      六十元云云。如果屬實，自係民法第二百零六條所謂以折扣方法巧取利益，關
      於折扣之二百四十元，被上訴人既未實行交付，即不發生返還請求權。〕（最
      高法院二十九年上字第一三０六號判例意旨參照）；又〔本院二十九年上字第
      一三０六號判例所示見解，自貸與金額中預扣利息，該部分既未實際交付借用
      人，不能認為貸與之本金額之一部。（該判例雖係就折扣交付貸與金額而言，
      但不問為折扣交付或預扣利息，均屬民法第二百零六條所謂之巧取利益，見該
      條立法理由）依學者主張，利息先扣之消費借貸，如約定償還之數額未超過實
      支數額及依實支數額按法定最高限額利率計算利息之總和，固尚非法所不許（
      參看史尚寬著債法總論）但其據以計算利息之本金，亦係以實支數為準而非以
      虛數（即約定之償還額）為準，故利息先扣之消費借貸，其貸與之本金額應以
      利息預扣後實際交付借用人之金額為準。〕（最高法院六十三年度第六次民庭
      庭推總會議決議）；再者，〔當事人約定契約不履行之違約金過高者，法院固
      得依民法第二百五十二條以職權減至相當之數額，惟是否相當仍須依一般客觀
      事實、社會經濟狀況及當事人所受損害情形，以為酌定標準，而債務已為一部
      履行者，亦得比照債權人所受利益減少其數額。〕（最高法院四十九年台上字
      第八０七號判例參照）。查上訴人貸與被上訴人系爭款項時已預扣利息十萬八
      千元，為上訴人自承在卷，復為被上訴人所不爭（參見本院卷第五七頁），而
      消費借貸乃要物契約（民法第四百七十四條修正理由參照），則揆諸前開最高
      法院二十九年上字第一三０六號判例及六十三年度第六次民庭庭推總會議決議
      意旨，被上訴人就本金部分應僅負返還一百三十九萬二千元之義務，因此，上
      訴人所得請求之違約金亦應以此金額計算為是。準此，上訴人得請求之違約金
      若依兩造約定之月息百分之三計算，應係八十萬七千三百六十元｛即1,392,00
      0元×（月息3%÷30天）×580天（按違約金之起算應自八十八年十月二十六日
      清償期屆至之翌日起算至九十年六月一日止）｝，惟違約金乃以確保債務之履
      行為目的，其性質與利息有間，是以被上訴人抗辯本件若依月息百分之三計算
      ，則年息將高達百分之三十六，近年銀行存款利率甚低僅年息百分之一或二，
      放款利率亦僅百分之七或八，益顯違約金過高且不合理等語，衡諸目前一般客
      觀事實及社會經濟狀況，雖屬實情，然觀台南地院前揭民事執行案卷附之《不
      動產（土地）價格鑑定書》，顯示被上訴人名下乃有價值千萬元之不動產，並
      非無資力之人，而被上訴人陳稱其後來出車禍，資力受影響等情，亦是八十九
      年十一月二十二日以後之事（參見原審卷第八十頁附《診斷證明書》），可知
      被上訴人於八十八年十月二十六日清償期屆至時應無不能清償債務之情事，卻
      遲不履行其返還義務致上訴人無法使用原本，且系爭消費借貸期間乃僅三個月
      之短期借貸，衡情被上訴人亦應是度量其還款能力及所能承受之遲延損害賠償
      責任後，始與上訴人成立消費借貸關係，故上訴人依約請求被上訴人給付之違
      約金八十萬七千三百六十元，尚無過高之情事，被上訴人請求予以酌減，要無
      理由。然因上訴人於九十年六月一日已受領系爭借款及利息合計一、六四四、
      二四七元｛參見台南地院民事執行處所作之該《強制執行金額計算書分配表》
      ｝，該金額扣除本金債權一百三十九萬二千元後，剩餘之二五二、二四七元，
      抵充清償利息之債（即八十八年七月二十六日起至八十八年十月二十六日止之
      借款期間按年息百分之五計算之利息）後尚餘二三四、八四七元｛即252,247-
      (1,392,000×5%×3\12) =234,847｝，而上訴人既僅得請求違約金，該剩餘數
      額即應自違約金八十萬七千三百六十元內予以扣除，故上訴人得向被上訴人請
      求之違約金應為五十七萬二千五百十三元｛即807,360－234,847＝572,513 ｝
      ，逾此部分之請求為無理由。至於上訴人就違約金併請求自〔民事起訴狀〕繕
      本送達翌日（即九十一年三月五日）起至清償日止，按年息百分之五計算之利
      息一節，按所謂利息，係原本債權之收益，依原本數額及債權人不能使用原本
      之期間，按一定比率計算之金錢或其他代替物（參照孫森焱著：〈新版民法債
      編總論〉上冊第三九七頁，九十年九月修訂版），而違約金乃被上訴人給付遲
      延所生損害賠償總額之預定，並非原本債權之收益，參酌【民法】第二百三十
      三條第二項規定對於利息無須支付遲延利息之法理，上訴人請求就違約金再支
      付遲延利息，即非正當，而不應准許。
四、綜上所述，上訴人主張其未與被上訴人就系爭〈遲延利息〉及〈違約金〉，於台
    南地院九十年度執字第八四一號執行程序中和解清償一節，洵屬可採；惟揆諸最
    高法院六十二年台上字第一三九四號判例意旨，兩造間所約定之違約金性質既為
    損害賠償總額預定性之違約金，上訴人就遲延利息部分即不得再請求；且上訴人
    於預扣利息後，交付予被上訴人之金額實為一百三十九萬二千元，進而上訴人請
    求之違約金數額亦應以此金額為基準計算，並扣除被上訴人已給付之數額，準此
    ，上訴人所得請求之違約金為五十七萬二千五百十三元，逾此部分之請求，即非
    正當，應予駁回；原審未詳查兩造是否確有就系爭〈遲延利息〉及〈違約金〉達
    成和解，就上開應准許部分，即駁回上訴人之請求，容有未洽；上訴意旨就此部
    分指摘原判決為不當，而聲明廢棄，為有理由，應由本院將原審此部分之判決廢
    棄，改判如主文第二項所示。至上開不應准許部分，原判決雖非以前述理由駁回
    上訴人之請求，惟其駁回上訴人關於此部分之請求及假執行之聲請結果仍無二致
    ，應認上訴人關於此部分之上訴為無理由，自應駁回其上訴。
五、又民事訴訟法第四百六十六條第一項所定得上訴第三審之利益額數，業經司法院
    於九十一年一月二十九日以（九一）院台廳民一字第０三０七四號令提高為一百
    五十萬元，並定於九十一年二月八日起實施。查本件命被上訴人給付上訴人之金
    額為五十七萬二千五百十三元，未逾一百五十萬元，是以被上訴人對本判決不得
    提起第三審上訴，此部分自無假執行之問題，則上訴人就此部分雖陳明願供擔保
    而聲請宣告假執行，尚有未合，原審就此部分既已駁回上訴人假執行之聲請，其
    結果自無不合，自無將原審關於此部分假執行宣告另予廢棄之必要。又本件駁回
    上訴人請求之金額，亦未逾一百五十萬元，則上訴人就其敗訴部分，亦不得提起
    第三審上訴；至兩造其餘主張及舉證，均與本院所為前開論斷無涉，自無再予一
    一審論之必要；均附此敘明。
六、據上論結，本件上訴為一部有理由，一部無理由，依民事訴訟法第七十九條但書
    ，判決如主文。
中　　　華　　　民　　　國　　九十一　　年　　十　二　　月　　三十一　　日
                  臺灣高等法院臺南分院民事第一庭
~B1審判長法官　王　惠　一
~B2　　　法官　吳　上　康
~B3　　　法官　蘇　清　恭
右為正本係照原本作成。
本判決不得上訴。
中　　　華　　　民　　　國　　九十一　　年　　十　二　　月　　三十一　　日
~B法院書記官　洪　雅　美
